臺灣高等法院高雄分院刑事判決　　　　　九十三年度上更(一)字第五三號
　　上　訴　人
　　即　被　告　乙○○
　　選任辯護人　吳剛魁
右上訴人因偽造文書等案件，不服臺灣高雄地方法院八十九年度易字第六七六號中華
民國八十九年八月三十一日第一審判決（起訴案號：臺灣高雄地方法院檢察署八十八
年度偵字第一三八四七號），提起上訴，經判決後由最高法院發回更審，本院判決如
左：
      主      文
原判決撤銷。
乙○○無罪。
      理      由
一、公訴意旨略稱：被告乙○○係高雄縣岡山鎮大阪進口百貨精品批發店之員工，意
    圖為自己不法之所有，於民國八十八年三月二十三日中午，在店內，拾得甲○○
    所遺失之中國國際商銀喬治亞人壽認同信用卡一紙（卡號五四七一─七二八四─
    ０五一七─四四一三號）後，將之侵占入己並於同年月二十五日、二十六日，於
    附表所示之時間、地點，持上開信用卡至東發便民商店、美村生鮮超市等附表所
    示之商店刷卡消費，共計新台幣（下同）十二萬七千二百八十六元，並連續偽造
    甲○○之署押於信用卡之簽帳單上，足以生損害於甲○○。嗣經甲○○於同年月
    二十七日發現信用卡遺失後，報警循線查知上情。因認被告係犯刑法第三百三十
    七條侵占遺失物，第二百十七條第一項偽造署押，第三百三十九條之三第一項之
    準詐欺罪嫌。被告所犯偽造署押罪與準詐欺罪有方法結果之牽連關係，應從一重
    處斷。與侵占遺失罪間，犯意個別，行為互異，應予分論併罰云云。
二、公訴人認被告犯有右開罪嫌，係以告訴人甲○○之指訴，並經證人即八千里國際
    股份有限公司副店長藍惠姿到庭指證證稱：乙○○來店裏買東西很爽快，而且她
    人長得漂亮，所以印象很深刻，後來甲○○有詢問我，我們調錄影出來，發現是
    這個女的，高小姐要求我到大阪百貨去看，我一到店內就發現是乙○○這個人等
    語，及證人即美村生鮮超市副店長楊維仁結證證稱：乙○○到我們店內消費，金
    額較高，我們小姐要求她出示身分證，她對我們小姐態度不太好，我接到通知趕
    到收銀台，有看到這個人，我可確認是乙○○等語，及證人即東港嘉年華電子負
    責人趙嘉貞，店員陳錦秀證稱：八十八年三月二十五日，乙○○持甲○○信用卡
    到我們那邊刷卡消費，她有簽甲○○的名字等語相符。參以告訴人及證人藍蕙姿
    、楊維仁、趙嘉貞、陳錦秀與被告並無仇怨，衡情當無誣陷之理。此外，復有簽
    單影本三紙附卷可資佐證為論據。
三、按犯罪事實應依證據認定之，無證據不得認定犯罪事實。又不能證明被告犯罪者
    ，應諭知無罪之判決，刑事訴訟法第一百五十四條第二項、第三百零一條第一項
    分別定有明文。次按認定不利於被告之事實，須依積極證據，苟積極證據不足為
    不利於被告事實之認定，即應為有利於被告之認定，更不必有何有利之證據。再
    事實之認定，應憑證據，如未能發現相當證據，或證據不足以證明，自不能以推
    測或擬制之方法，以為裁判之基礎（最高法院三十年度上字第八一六號、四十年
    度台上字第八六號判例參照）。
四、上訴人即被告乙○○否認有侵占遺失物及行使偽造私文書、詐欺情事，辯說：八
    十八年三月二十五日，伊在岡山鎮大阪進口百貨精品批發店工作，時間是下午二
    時至十時。八十八年三月二十六日，則是參加岡山鎮三商百貨伊思蜜的發表會。
    公司同事都可以證明伊當時有在公司上班，不可能利用上班時間到屏東市、潮州
    鎮、東港鎮一帶消費云云。
五、經查：
  (一)告訴人甲○○所有之中國國際商業銀行喬治亞人壽認同信用卡係於八十八年三月
    二十三日中午十二時，至岡山鎮大阪進口百貨精品批發店消費後漏未取回等情，
    業經告訴人陳明在卷。而該進口百貨精品批發店店員非僅被告一人，且既屬店面
    ，出入人員眾多，則告訴人未取回之信用卡即難遽認係由被告拾獲而予以侵占。
  (二)本件查獲之經過係告訴人於八十八年三月二十七日，發覺其所有之中國國際商業
    銀行喬治亞人壽信用卡遺失，經向中國國際商業銀行查詢結果，始知該信用卡已
    於八十八年三月二十五日、二十六日，遭刷卡消費十三次，共計金額為十二萬七
    千二百八十六元，嗣經告訴人前往消費地點之一，即高雄市○○區○○路一四六
    號「丁丁＼八千里連鎖大藥局」調閱八十八年三月二十六日店內之監視錄影帶，
    發覺錄影帶內身深色洋裝之長髮女子即為當日持告訴人所有之前開信用卡消費
    之人，雖經證人即「丁丁＼八千里連鎖大藥局」之副店長藍蕙姿證述在卷（見偵
    查卷第十三頁）。但經原審及本院前審勘驗該錄影帶結果，該錄影帶上長髮女子
    ，面目無法看清楚（見原審卷第三十九頁，本院上訴卷第八十八年頁勘驗筆錄）
    。前經原審送請法務部調查局鑑定，亦無法辨析該女子面貌五官，有該局八十九
    年五月二十六日八九陸（七）字第八九０三六九四六號函可按（見原審卷第一０
    ０頁），並有該錄影帶照片可參（見偵查卷第五十七頁、原審卷第一０一、一０
    三、一０五頁）。即無從由監視錄影帶確認盜刷該信用卡之人為被告。
  (三)經本院前審就系爭之簽帳單上之簽名先後送請內政部警政署刑事警察局、憲兵學
    校等單位鑑定是否為被告之筆跡﹖均函覆無法鑑定，有內政部警政署刑事警察局
    八十九年十二月十九日（八九）刑鑑字第一九六九四五號函及憲兵學校九十年二
    月二十七日（九０）執正字第０九三九號函附卷可憑（見本院上訴卷第六十一頁
    、第七十三頁），而亦難以肉眼判定上開簽帳單上簽名即為被告所有（如偵查卷
    第二十五頁檢察官命被告當庭書寫之簽名及於本案歷次筆錄之簽名）。
  (四)經原審無預警命警搜索被告住處，亦未查獲本案被盜刷相關證物，有高雄縣警察
    局岡山分局八十九年五月九日岡警刑字第二一０二二號函及所附搜索票可稽（見
    原審卷第九０頁至第九三頁）。
  (五)如附表所示被盜刷之時間，係自八十八年三月二十五日下午一時十七分起，至同
    年月二十六日下午六時三十四分止（起訴書誤寫為下午六時三十六分）此有簽帳
    單影本及交易明細表在卷可憑（見警卷、偵查卷第十七頁、第十八頁、原審卷第
    一三五頁至第一四四頁），而被告確於八十八年三月二十五日十三時五十五分起
    ，至二十二時止，同年月二十六日十三時五十七分起，至二十二時止，分別在岡
    山鎮大阪進口百貨精品批發店、岡山鎮三商百貨工作，且無中途簽退或離去之紀
    錄，有被告上班打卡資料及出勤報告表影本在卷可憑（見警卷及原審卷第三一頁
    ）。觀之上開出勤報告表記載：八十八年三月十八日未假蹺班離櫃被扣五百元，
    對照被告上開打卡時間及上開信用卡被盜刷時間，苟係被告所盜刷，則被告於八
    十八年三月二十五日至少要蹺班一小時餘（即八十八年三月二十五日下午二時十
    二分許，至同日下午三時五十三分許），何以未有蹺班紀錄﹖又依台灣省鐵路管
    理局客列車時刻手冊，岡山站至屏東站自強號火車行車時間歷時約四十三分鐘（
    見本院上訴卷第一六四頁影印資料），而潮州距離岡山更遠，則被告於八十八年
    三月二十五日十三時五十五分至岡山鎮大阪進口百貨精品批發店上班，如何於同
    日下午二時十二分，到屏東縣潮州鎮盜刷（見附表編號二）﹖何況證人郭玉芳、
    藍心鳳、陳愛惠、蘇麗香於原審，及證人蔣雅玲、柯美沼於本院前審訊問時，均
    證明八十八年三月二十五日或二十六日，與被告一起工作，且被告亦無中途離去
    等情。證人吳秋英則於本院前審證稱被告於八十八年三月二十五日約十二時五十
    五分許至下午一時四十五分許，在吳女於岡山鎮所經營之惜緣美髮工作室洗髮，
    並提出相關相紀錄資料在卷為證，則附表編號一盜刷時間為八十八年三月二十五
    日下午一時十七分許，被告仍在洗髮，如何去屏東市盜刷﹖既無證據證明被告有
    託人打卡上班及於上班中蹺班離去之情形，自難遽認本件信用卡盜刷行為係被告
    所為。
  (六)至於證人即「丁丁＼八千里連鎖大藥局」之副店長藍蕙姿、「美村特賣多東港店
    」之副店長楊維仁、「嘉年華電子專賣店」之店長趟嘉貞、店員陳錦秀雖均證稱
    ：持前開信用卡至其等店內盜刷購貨者為被告云云。惟此等證人未辨識出係盜刷
    ，其等證言是否攸關本身之利害，已非無非疑義，且證人楊維仁於偵查中證稱：
    「當天去店裏刷卡消費是那一位﹖）我只能確認是他們（指被告與其雙胞姊姊劉
    美枝）其中一個」（見偵查卷第二四頁），亦見有時指證並非完全確信無疑，尤
    其此等證人與被告既非舊識，更難保不會有誤認之情形發生，既無其他佐證（如
    能證明簽帳單確屬被告之簽名，查扣贓物或確定係被告拾獲侵占該信用卡等情形
    ），尚難僅憑上開證人之證言而為不利於被告之認定。
  (七)綜上所述，既乏確切之證據足以證明被告確有公訴人所指上開侵占、準詐欺、偽
    造署押等犯行，尚屬不能證明被告犯罪。
六、最高法院發回意旨(一)稱：原審法院雖就台灣高雄地方法院檢察署八十八年度偵字
    第一三八四七號卷第十七、十八頁，一審法院八十九年度易字第六七六號卷第一
    三五頁至第一四四頁等帳單上「甲○○」之簽名與同上偵查卷第三十二頁、第三
    十三頁及同上一審卷第三十一頁至第三十六頁及吳剛魁律師八十九年十一月二十
    三日呈報狀內檢送之證物暨三商行八十八年三月五日至同年四月七日報表等其上
    之筆跡，是否同一人之筆跡，分別函送內政部警政署刑事警察局（下稱刑警局）
    及憲兵學校予以鑑定。其結果，刑警局於八十九年十二月十九日以（八九）刑鑑
    字第一九六九四五號函說明二、本案因吳剛魁律師八十九年十一月二十三日呈報
    狀，三商行八十八年三月五日至同年四月七日日報表，與「甲○○」三字類同筆
    跡較少，且特徵不明顯，歉難認定，原附件檢還。憲兵學校於九十年二月二十七
    日（九０）執正字第０九三九號函說明：案內因送鑑資料中，簽帳單均係影本，
    致運筆狀不明，故無法鑑定，有各該函在卷足按（見原審卷第五九－六一、七
    一－七三頁）。原審並未補送簽帳單原本與被告乙○○及其孿生之劉美枝於偵查
    中所書寫之「甲○○」筆跡（見同上偵查卷第二五、二六頁），再為鑑定。遽以
    簽帳單上之簽名，先後送請刑警局、憲兵學校，均函覆無法鑑定，而為有利被告
    之認定，殊難謂無證據調查未盡之違法云云。
    經查本院分向財團法人聯合信用卡處理中心中國國際商業銀行聯邦商業銀
    行信用卡中心荷蘭銀行調取附表所示之簽帳單原本十三張，其結果，僅調到附
    表編號四之八十八年三月二十五日，金額二萬一千元簽帳單原本一張，其餘十二
    張均因逾期燒毀，無法提供，此有財團法人聯合信用卡處理中心九十三年三月
    一日（九三）聯卡會計字第０九六號函中國國際商業銀行九十三年三月二日（
    九三）中凱字第０四一四號函聯邦商業銀行信用卡中心九十三年三月十日（九
    三）聯信卡字第０七三號函荷蘭銀行九十三年三月十六日（風管）荷銀（信）
    字第九三０三０六號函附卷可稽（見本院卷第五八、七二、八四、九七頁）。
    本院將八十八年三月二十五日金額二萬一千元之簽帳單原本一張中國國際商
    業銀行認同卡申請書持卡人甲○○（卡號0000－0000－0000－00
    00號）信用卡申請書正本一張辯護人於八十九年十一月二十三日陳報狀所附
    伊思蜜化粧品顧客資料卡二張、一九九八年記事簿一本、電話簿一本、九十年一
    月十五日呈報狀所附基礎食品化學一本，送請內政部警政署刑事警察局鑑定是否
    為同一人之筆跡，其結果，本案因簽帳單上「甲○○」簽名筆跡部分欠清晰，且
    有做作之虞，歉難認定，原附件檢還，有該局九十三年四月十五日刑鑑字第０九
    三００七八五二六號函附卷可憑（見本院卷第一三二頁）。
七、最高法院發回意旨(二)稱：告訴人甲○○於偵查中指稱東發便民商店（設屏東市○
    ○路七之七號）黃立芬小姐表示其第一次使用刷卡機，當時不會使用，是持伊卡
    片之人教其如何使用，黃立芬看相片說是那個人沒錯等語（見偵查卷第四二頁背
    面）。則該黃立芬即有傳訊查明之必要，原審未予傳訊，亦未於理由內有所說明
    ，復有證據調查未盡及判決不載理由之違法云云。經查屏東縣警察局屏東分局派
    員實地訪查，屏東市○○路七之七號目前並無「東發便民商店」之商號營業。復
    經訪查附近商家稱，該「東發便民商店」營業迄八十九年初歁業，期間約三年許
    ，由何人經營及有無店員「黃立芬」於八十八年三月二十五日任職等情均不詳，
    有屏東縣警察局九十三年三月十八日屏警刑一字第０九三００一四三三０號函附
    卷可稽（見本院卷第九二頁）。又本院向屏東縣政府函查結果，八十六年至八十
    八年間，屏東市○○路七之七號並無「東發便民商店」之營利事業登記資料，有
    該府九十三年三月二十五日屏府建工字第０九三００五六一五五號函在卷足憑（
    本院卷第九十七頁）。
八、原審未詳為推求，遽論被告行使偽造私文書罪（變更其中起訴法條刑法第二百十
    七條第一項偽造署押罪部分為同法第二百二十條第一項、第二百十條之偽造準文
    書罪），尚有未洽。被告上訴意旨，否認犯罪，為有理由，應將原判決撤銷改判
    ，另為無罪之諭知。
據上論斷，應依刑事訴訟法第三百六十九條第一項前段、第三百六十四條、第三百零
一條第一項，判決如主文。
本案經檢察官陳國全到庭執行職務。
中    華    民    國     九十三     年       六       月       十       日
                              臺灣高等法院高雄分院刑事第二庭
                                  審判長法官  林正雄
                                        法官  陳啟造
                                        法官  黃壽燕
右正本證明與原本無異。
檢察官如不服本判決應於收受本判決後十日內向本院提出上訴書狀，其未述上訴理
由者，並得於提起上訴後十日內向本院補提理由書狀（均須按他造當事人之人數附繕
本)「切勿逕送上級法院」。
被告不得上訴。
                                      書記官  陳靖華
中    華    民    國     九十三     年       六       月       十一     日
附表
┌──┬───────┬────────┬────────┬──────┐
│編號│  時      間  │地點（商店名稱）│購  買    商  品│消 費 金 額 │
├──┼───────┼────────┼────────┼──────┤
│一  │八十八年三月二│屏東市○○路七之│克林奶粉        │三千一百零三│
│    │十五日下午一時│七號            │人頭馬Ｘ        │元          │
│    │十七分許      │東發便民商店    │Ｏ洋酒    各一瓶│            │
├──┼───────┼────────┼────────┼──────┤
│二  │同右日        │潮州鎮○○路一二│項鍊二只        │二萬一千一百│
│    │下午二時十二分│三號            │（重1.593兩）   │元          │
│    │許            │愛珍金銀珠寶行  │                │            │
│    │下午二時十五分│                │                │            │
│    │許            │                │項鍊一條        │一萬三千八百│
│    │              │                │                │七十元      │
├──┼───────┼────────┼────────┼──────┤
│三  │同右日        │東港鎮○○路七五│內衣一件        │九千四百四十│
│    │下午三時十分許│之十號          │                │八元        │
│    │下午三時十六分│美村生鮮超市    │皇家禮炮洋酒四瓶│            │
│    │許            │                │                │            │
├──┼───────┼────────┼────────┼──────┤
│四  │同右日        │東港鎮○○路○段│喇叭四支        │二萬一千元  │
│    │下午三時五十三│一二七號        │                │            │
│    │分許          │嘉年華電子      │無線ＭＩＣ一組  │            │
├──┼───────┼────────┼────────┼──────┤
│五  │八十八年三月二│高雄市楠梓區建楠│精一盒        │七百四十元  │
│    │十六日        │路一四六號      │                │            │
│    │下午一時十八分│                │資生堂口紅      │            │
│    │許            │八千里國際股份有│乳液            │            │
│    │下午一時二十二│限公司          │化粧水    各一瓶│            │
│    │分許          │                │                │            │
├──┼───────┼────────┼────────┼──────┤
│六  │同右日        │潮州鎮○○路十八│立領襯衫二件    │八千八百元  │
│    │下午二時四十七│號              │                │            │
│    │分許          │高泰男飾        │黑色長褲一件    │            │
├──┼───────┼────────┼────────┼──────┤
│七  │同右日        │潮州鎮○○路一二│項鍊一條        │一萬三千九百│
│    │下午三時四分許│三號            │                │元          │
│    │              │愛珍金銀珠寶行  │桃型墜子一個    │            │
├──┼───────┼────────┼────────┼──────┤
│八  │同右日        │屏東市○○路六六│冷瓷母子貓頭鷹  │一萬七千元  │
│    │下午六時十一分│０號一樓        │孔雀、西班牙里松│一萬元      │
│    │許            │                │木小圓桌、西班牙│六千元      │
│    │下午六時三十分│雅藝藤飾        │花瓶各一個      │            │
│    │許            │                │                │            │
│    │下午六時三十六│                │                │            │
│    │分許          │                │                │            │
└──┴───────┴────────┴────────┴──────┘
  ＦＡ
